臺灣高雄地方法院刑事判決　　　　　　 110年度交易字第43號
公　訴　人　臺灣高雄地方檢察署檢察官
被　　　告　李進發


選任辯護人　蘇文斌律師
　　　　　　許婉慧律師
　　　　　　郭子誠律師
訴訟參與人
即　被害人　李進旺　（年籍詳卷）
上列被告因過失傷害案件，經檢察官提起公訴（110 年度偵字第
2638號），本院判決如下：
    主  文
李進發無罪。
    理  由
一、公訴意旨略以：被告李進發於民國109 年6 月10日17時32分
    許，騎乘車牌號碼000-000 號普通重型機車，沿高雄市鳳山
    區南華一路慢車道由東向西方向行駛，行經該路與保南二路
    口時，本應注意車前狀況及保持隨時可煞車之安全距離，並
    隨時採取必要之安全措施，而依當時天候晴，有日間自然光
    ，路面鋪裝柏油且乾燥、無缺陷，亦無障礙物，視距良好，
    並無不能注意之情事，竟疏未注意及此，適前方告訴人兼訴
    訟參與人李進旺（下稱告訴人）騎乘之車牌號碼000-000 號
    普通重型機車因前輪碾入麻布袋失控煞停，被告因未保持與
    前車距離，自後方追撞告訴人騎乘之機車，致告訴人人、車
    倒地，受有外傷性頸椎脊隨損傷、左側肋骨骨折（左第1 、
    2 及第8-10肋骨）併氣血胸、呼吸衰竭氣切術後肺炎等傷害
    。因認被告涉犯刑法第284 條後段之過失致重傷害罪嫌（起
    訴書乃記載被告係犯刑法第284 條前段之過失傷害罪，嗣經
    到庭實行公訴之檢察官當庭變更起訴法條為同法第284 條後
    段之過失致重傷害罪，見審交易卷第95頁）。
二、按有罪之判決書應於理由內記載認定犯罪事實所憑之證據及
    其認定之理由，刑事訴訟法第310條第1款分別定有明文。而
    犯罪事實之認定，係據以確定具體的刑罰權之基礎，自須經
    嚴格之證明，故其所憑之證據不僅應具有證據能力，且須經
    合法之調查程序，否則即不得作為有罪認定之依據。倘法院
    審理之結果，認為不能證明被告犯罪，而為無罪之諭知，即
    無刑事訴訟法第154條第2項所謂「應依證據認定」之犯罪事
    實之存在。因此，同法第308 條前段規定，無罪之判決書只
    須記載主文及理由。而其理由之論敘，僅須與卷存證據資料
    相符，且與經驗法則、論理法則無違即可，所使用之證據亦
    不以具有證據能力者為限，即使不具證據能力之傳聞證據，
    亦非不得資為彈劾證據使用。故無罪之判決書，就傳聞證據
    是否例外具有證據能力，本無須於理由內論敘說明（最高法
    院100 年度台上字第2980號判決要旨參照）。是依上開最高
    法院判決意旨所示，本案既為無罪之判決，自無庸就判決內
    所引各項證據是否均具證據能力逐一論述，合先敘明。
三、按犯罪事實應依證據認定之，無證據不得認定犯罪事實；不
    能證明被告犯罪者，應諭知無罪之判決，刑事訴訟法第154
    條第2 項及第301 條第1 項分別定有明文。次按認定不利於
    被告之事實，須依積極證據，苟積極證據不足為不利於被告
    事實之認定時，即應為有利於被告之認定，更不必有何有利
    之證據；又事實之認定，應憑證據，如未能發現相當證據，
    或證據不足以證明，自不能以推測或擬制之方法，以為裁判
    基礎（最高法院30年上字第816 號、40年台上字第86號判決
    判決意旨參照）。
四、公訴人認被告涉有前開犯行，無非係以被告於警詢及偵查中
    之供述、告訴人於警詢中之證述、證人張欣怡於警詢及偵查
    中之證述、長庚醫療財團法人高雄長庚紀念醫院診斷證明書
    、道路交通事故現場圖、道路交通事故調查報告表㈠、㈡-1
    、談話紀錄表、道路交通事故照片、高雄市政府交通局車輛
    行車事故鑑定委員會鑑定意見書等資為論據。訊據被告固不
    否認有於前揭時、地駕駛前開機車行至案發路段，並與告訴
    人所騎乘前開機車發生碰撞之事實，惟堅詞否認有何過失致
    重傷害犯行，辯稱：告訴人機車前輪輾入麻布袋後前輪鎖死
    ，告訴人因此自摔且與其所騎乘機車分離，之後被告之機車
    始因閃避不及而撞上告訴人之機車，但告訴人此時已不在其
    機車上，故告訴人所受傷勢並非遭被告自後撞擊所導致，而
    係其自摔所導致等語。
五、經查：
  ㈠被告於109 年6 月10日17時32分許，騎乘車牌號碼000 -000
    號普通重型機車，沿高雄市鳳山區南華一路慢車道由東向西
    方向行駛，行經該路與保南二路口時，適前方告訴人騎乘之
    車牌號碼000-000 號普通重型機車因前輪碾入麻布袋而失去
    控制，被告之機車再自後方追撞告訴人之機車，告訴人嗣經
    送醫經檢查受有外傷性頸椎脊隨損傷、左側肋骨骨折（左第
    1 、2 及第8-10肋骨）併氣血胸、呼吸衰竭氣切術後肺炎等
    傷害之事實，業經證人即告訴人於警詢中、目擊證人張欣怡
    於警詢及檢察事務官詢問中證述在卷（見警卷第9 頁；偵卷
    第39、40、49頁），復有長庚醫療財團法人高雄長庚紀念醫
    院（下稱長庚醫院）109 年8 月10日診斷證明書、道路交通
    事故現場圖、道路交通事故調查報告表㈠、㈡-1、談話紀錄
    表、道路交通事故照片等在卷可稽（見警卷第15至36、50至
    59頁；他卷第11頁），且被告於檢察事務官詢問時亦不諱言
    當時確有騎乘機車自後撞上告訴人機車之情節（見偵卷第18
    頁），是此部分事實應堪認定。又告訴人前揭長庚醫院109
    年8 月10日診斷證明書中，於醫囑欄所記載「告訴人因中樞
    神經障害致四肢癱瘓，完全臥床、無法行動，為維持生命與
    日常生活之所需，皆須仰賴他人照顧」等傷勢情況，此屬重
    傷害之程度，且為車禍外傷所致等節，有長庚醫療財團法人
    高雄長庚紀念醫院110 年05月21日長庚院高字第1100550350
    號函在卷為憑（審交易卷第47頁），是此部分事實亦堪認定
    。
  ㈡惟針對告訴人所受前開傷勢，究係其機車前輪輾入麻布袋後
    自摔所導致，抑或遭被告騎乘機車自後撞擊而人車倒地所致
    一節，告訴人固於警詢中證稱：「（問：你清楚知道車禍經
    過，如你騎乘機車過程中被後方機車追撞，還是你機車機械
    故障自摔後，人即昏迷而不清楚車禍經過？）我印象中是被
    後方車輛追撞而摔車倒地」等語，然對照告訴人於同次警詢
    中乃先陳述：「（問：當時有無印象車禍如何發生？）我沒
    有印象了」等語（見偵卷第49頁），可知告訴人就其是否確
    實能記憶本案車禍發生之具體過程一節，前後所述顯有矛盾
    ，則其嗣後指述係遭後方車輛追撞始摔車倒地等情，是否與
    事實相符，已有疑慮。再稽以證人張欣怡於109 年12月22日
    警詢時證稱：「我看到告訴人騎乘車牌號碼000-000 號機車
    與被告騎乘車牌號碼000-000 號機車在前方發生車禍；當時
    告訴人騎乘機車壓到布袋而自摔，被告騎乘機車因剎車不及
    而自後方追撞告訴人之機車，不是撞到告訴人本人」等語（
    見警卷第8 、9 頁），及於110 年2 月17日檢察事務官詢問
    中證稱：「（問：109 年6 月10日17時32分許，你騎乘車牌
    號碼000-000 普通重型機車，行經高雄市鳳山區南華一路與
    保南二路口目睹被告與告訴人發生車禍？車禍情形？）有目
    睹，第一台機車即告訴人輾過麻布袋後急煞，他左右方向跌
    倒，哪一個方向我不確定，但他先跌倒」、「（問：前面告
    訴人騎乘機車先跌倒在地？人車分開？）第一台機車先跌倒
    在地，人車分開，第二台車才撞第一台倒地的機車，沒有撞
    到人」、「（問：後面的被告撞到的是倒臥地上的機車，沒
    有撞到人？還是撞到告訴人還在機車上的時候？）後面的第
    二台機車即告訴人是撞到機車，第一台機車即告訴人到底後
    人跟車是分開的」、「（問：你跟第一、二台機車距離多遠
    ？）距離2 台機車車長距離」、「（問：你是否知道人車分
    離後，後車撞擊前車，沒有撞到人，跟後車撞到行駛中的人
    車狀態不一樣？）我知道這兩種態樣不同，我看到的是第二
    台機車沒有撞到人，是撞到機車，第一台機車急煞後跌倒，
    人車分離」、「（問：行車事故鑑定委員會有無詢問妳有關
    上開車禍情形？）我只有去鳳山分局製作過筆錄」等語（見
    偵卷第39、40頁）。本院審諸證人張欣怡僅係偶然經過案發
    地點，且卷內證據顯示證人張欣怡與被告、告訴人素不相識
    ，當無特意設詞構陷其中一方之動機，亦無曲意迴護其中一
    方之必要，堪認證人張欣怡前揭證詞有相當憑信性，應可採
    信。是以，起訴書所舉證人張欣怡之證詞內容，非但無從作
    為被告不利認定，反而與被告辯稱其機車自後追撞告訴人機
    車前，告訴人早已因其機車壓到麻布袋致前輪鎖死，告訴人
    因此自摔且與其所騎乘機車分離，故被告於案發時係撞擊告
    訴人在人車分離後之機車車體，而未撞擊到告訴人之情節相
    吻合，可見被告前揭所辯應與事實相符，堪以採信。從而，
    告訴人既非遭被告騎車自後追撞始人車倒地，而係告訴人先
    因上情自摔而人車分離，被告再單純撞擊人車分離後之告訴
    人機車車體，未撞擊到告訴人之身體，則綜觀前揭案發過程
    ，可知被告駕駛行為非導致被害人摔車事故之原因，復未見
    被告有撞擊告訴人身體之舉，實難認告訴人所受前開傷勢與
    被告有何關聯存在，自無由遽以刑法第284 條後段之過失致
    重傷害罪嫌相繩。
  ㈢此外，告訴代理人（另於本院審理中陳稱受委任為訴訟參與
    代理人，然本院迄至宣判時，僅見卷內有告訴代理委任狀，
    未見有訴訟參與代理之委任狀，故以下仍稱為告訴代理人）
    雖於審理中主張：證人張欣怡於案發時，自己亦因撞擊前方
    機車而發生車禍，若其很早就能遠遠注意到更前方之被告與
    告訴人行車狀況，早就可以做預防，豈有可能自己發生車禍
    ，是證人張欣怡連與前車幾公尺的距離都無法注意到，卻去
    陳述幾十公尺距離外之被告與告訴人車禍發生過程，應認證
    人張欣怡之陳述與事實不符等語。經查，證人張欣怡於案發
    時另有自後撞擊前方由林淑美所騎乘之機車一節，業據其於
    檢察事務官詢問時供述明確（見偵卷第40頁），並有道路交
    通事故現場圖、其與林淑美之道路交通事故談話紀錄表在卷
    可稽（見警卷第15、31、33頁），是此部分事實固堪認定。
    惟本院衡以駕車者分神注意其他事情導致自己發生車禍，係
    時有所聞之事，是於常人注意力有限之情況下，倘證人張欣
    怡一時將注意力放在更前方（其前揭證述相隔約2 台機車車
    長距離）之被告與告訴人行車狀況時，本有相當機會導致證
    人張欣怡剎車不及，而與正前方車輛發生車禍，自不得僅以
    證人張欣怡自己發生車禍，即跳躍式推論證人張欣怡必然無
    法注意到更前方車輛之駕駛狀況，是告訴代理人此部分主張
    尚難憑採。
  ㈣另起訴書所提出高雄市政府交通局車輛行車事故鑑定委員會
    鑑定意見書雖認為：被告未與前車保持隨時可以煞停之距離
    ，為肇事原因、告訴人無肇事因素云云（見他卷第17頁）；
    而告訴代理人亦執此主張告訴人所受傷勢確實係遭被告自後
    追撞所致。然上開鑑定意見之發文日期為109 年10月5 日，
    顯然未及參酌證人張欣怡前述於109 年12月22日之警詢證述
    、於110 年2 月17日之檢察事務官詢問中證述內容，因此未
    考量前述告訴人係先自摔並與其所騎乘機車分離，之後被告
    之機車始因閃避不及而撞上告訴人之機車之情節，是在基礎
    事實認定有誤之情形下，所作成之前述鑑定意見尚難採信，
    無從資為被告不利之認定，告訴代理人此部分主張亦無足採
    。
  ㈤至告訴代理人另稱：雖然告訴人的前輪有捲進麻布袋，但斯
    時車速僅有40公里，這不是很高速的速度，捲進麻布袋類似
    煞車的效果，僅會慢慢讓車速停止，我也有陳報相關報導予
    法院參考，若沒有後續的碰撞情形不會造成告訴人受傷，是
    被告主動追撞被害人車輛才會造成被害人這麼嚴重的傷勢等
    語。然同為車輪捲進麻布袋之情形，依車輛行進之速度、捲
    進麻布袋之方式與角度、駕駛人判斷與處理方式，本有可能
    造成相異之行車後果，不同個案間自難逕自比附援引。是在
    並無科學證據、或者已知之物理法則足以認定機車前輪捲進
    麻布袋僅會造成車速減慢，必然不會導致車輪遭鎖死之情形
    下，本院自不能以推測或擬制之方法，遽為裁判基礎。故告
    訴代理人主張告訴人縱使因前輪有捲進麻布袋，也僅會減緩
    車速，不至於導致自摔受傷云云，僅屬其單方面之猜測，並
    無客觀事證可佐，自無從憑為被告不利之認定。
  ㈥此外，當事人聲請調查之證據，於待證事實已臻明瞭無再調
    查之必要者，應認為不必要，刑事訴訟法第163 條之2 第2
    項定有明文。檢察官雖聲請傳喚證人張欣怡、林淑美、潘宸
    勇，然本案依起訴書所舉證據，即證人張欣怡於警詢及檢察
    事務官詢問之證述內容，已足認定被告與告訴人所受傷勢並
    無關聯，業經本院審認如前，是本案事證已臻明瞭，無再行
    調查必要，併此敘明。
六、綜上，告訴人因本案車禍事故受有前開傷勢，誠屬不幸之事
    ，然依起訴書所舉證據，足以認定告訴人並非遭被告自後追
    撞致人車倒地，而係告訴人先自摔而人車分離，被告再單純
    撞擊人車分離後之告訴人機車車體，即難認告訴人所受前開
    傷勢係被告所致，自難令被告負擔過失重傷害罪責。從而，
    本案既屬不能證明犯罪，依前開法條規定，自應為被告無罪
    之諭知。
據上論斷，應依刑事訴訟法第301條第1項前段，判決如主文。
本案經檢察官吳協展提起公訴，檢察官李文和到庭執行職務。
中    華    民    國   110    年    12    月    10    日
                  刑事第四庭    法  官  姚億燦
以上正本證明與原本無異。
如不服本判決應於收受判決後20日內向本院提出上訴書狀，並應
敘述具體理由。其未敘述上訴理由者，應於上訴期間屆滿後20日
內向本院補提理由書(均須按他造當事人之人數附繕本)「切勿逕
送上級法院」。
因疫情而遲誤不變期間，得向法院聲請回復原狀。
中    華    民    國   110    年    12    月    10    日
                                書記官  莊昕睿